---
title: "R Notebook"
output: html_notebook
---


PRIMERO
```{r}
rm(list = ls())
```


La data de este [link](https://www.ceplan.gob.pe/informacion-sobre-zonas-y-departamentos-del-peru/)

Se ha llevado a un repo de [GitHub](https://github.com/eap-repasos/repaso_ceplan)

Descargue:

```{r}
# Nota el 'raw' en el link
linkDescarga="https://github.com/eap-repasos/repaso_ceplan/raw/refs/heads/main/0.Nacional_Datos-para-el-planeamiento-estrategico_29072021.xlsx"

# para excel:
library(readxl)
# hoja '3' es la provincial
ceplanAll=rio::import(linkDescarga,which = 3)
class(ceplanAll)
```

## Filas necesarias

Recupera los titulos si se han perdido:

```{r}
head(ceplanAll,10)
```

como los nombres estan en la tercera fila:

```{r}
ceplanAll[3,]
```
Reemplazamos:
```{r}
names(ceplanAll)=ceplanAll[3,]
head(ceplanAll)
```

Revisa la 'cola':

```{r}
tail(ceplanAll,20)
```

Mira columna 1:


```{r}
ceplanAll[,1]
```

**ESA COLUMNS** te servirá para eliminar filas vacias:

```{r}
ceplanFilasOK=ceplanAll[!is.na(ceplanAll[,1]),]
ceplanFilasOK
```

El tipo de unidad territorial sera util, pero cuidado:
```{r}
table(ceplanFilasOK[,1])
```

Estas son las filas:
```{r}
grep('Provin',ceplanFilasOK[,1])
```

```{r}
# son 196
ceplanFilasOK=ceplanFilasOK[grep('Provin',ceplanFilasOK[,1]),]
```


## Columnas a usar:

* "Porcentaje de nacidos vivos con bajo peso al nacer (2020)\r\n5/ 6/"

* "Porcentaje de desnutrición crónica (Niños menores de 5 años) (2020)"                         
* "Porcentaje de anemia (Niños entre 6 y 35 meses) (2020)"             

* "Índice de Vulnerabilidad a la Inseguridad Alimentaria (IVIA)(2018)"

* "Índice de Densidad del Estado -IDE (2017)" 

* "Índice de Desarrollo Humano -IDH (2019)"

* "Devengado per cápita en soles (2020) - Actividad"

* "Devengado per cápita en soles (2020) - Inversión"

PRIMERO: RESETEAR!!
```{r}
row.names(ceplanFilasOK)=NULL
```


```{r}


columnasElegidas=grep("Porcentaje de nacidos vivos|Porcentaje de desnutrición|Porcentaje de anemia|Índice|Actividad|Inversión",names(ceplanFilasOK))
columnasElegidas
```


Verifica:

```{r}
ceplanFilasOK[,c(3,columnasElegidas)]
```


Entonces:
```{r}
ceplanFilasColsOK=ceplanFilasOK[,c(3,columnasElegidas)]
```

## Formatos

Nombre de Columna y Tipo de dato:

```{r}
ceplanOK=ceplanFilasColsOK #copia porsiacaso
str(ceplanOK)
```


nombres sencillos:

```{r}
names(ceplanOK)
```

```{r}
newNames=c("prov","ninos_bajoPesoNacer","ind_VIA","ninos_desnuCroni","ninos_anem","ind_DdE","ind_DDHH","deve_activi","deve_inver")
names(ceplanOK)=newNames
```


A numerico!
```{r}

ceplanOK[,-1]=lapply(ceplanFilasColsOK[,-1],as.numeric)
```

Quien no se convirtió a numero!!???
```{r}
ceplanOK[!complete.cases(ceplanOK),]
```

Verificar causa:
```{r}
ceplanFilasColsOK[158,5]
```

Habia celda que decía 'S.I' (sin informacion).


solo usar sin NAs
```{r}
ceplan=ceplanOK[complete.cases(ceplanOK),]
```

## Grabe mejor version en GitHub

```{r}
# commit and push
write.csv(ceplan,"ceplan.csv")
```

NUEVAMENTE:

```{r}
rm(list = ls())

linkDescarga2="https://github.com/eap-repasos/repaso_ceplan/raw/refs/heads/main/ceplan.csv"
ceplan=read.csv(linkDescarga2)
```

```{r}

```

