---
title: "R Notebook"
output: html_notebook
---

La data de este [link](https://www.ceplan.gob.pe/informacion-sobre-zonas-y-departamentos-del-peru/)

Se ha llevado a un repo de [GitHub](https://github.com/eap-repasos/repaso_ceplan)

Descargue:

```{r}
# Nota el 'raw' en el link
linkDescarga="https://github.com/eap-repasos/repaso_ceplan/raw/refs/heads/main/0.Nacional_Datos-para-el-planeamiento-estrategico_29072021.xlsx"

# para excel:
library(readxl)
# hoja '3' es la provincial
ceplanAll=rio::import(linkDescarga,which = 3)
class(ceplanAll)
```

## Filas necesarias

Recupera los titulos si se han perdido:

```{r}
head(ceplanAll,10)
```

como los nombres estan en la tercera fila:

```{r}
ceplanAll[3,]
```
Reemplazamos:
```{r}
names(ceplanAll)=ceplanAll[3,]
head(ceplanAll)
```

Revisa la 'cola':

```{r}
tail(ceplanAll,20)
```

Mira columna 1:


```{r}
ceplanAll[,1]
```

**ESA COLUMNS** te servirá para eliminar filas vacias:

```{r}
ceplanFilasOK=ceplanAll[!is.na(ceplanAll[,1]),]
ceplanFilasOK
```

El tipo de unidad territorial sera util, pero cuidado:
```{r}
table(ceplanFilasOK[,1])
```

Estas son las filas:
```{r}
grep('Provin',ceplanFilasOK[,1])
```

```{r}
# son 196
ceplanFilasOK=ceplanFilasOK[grep('Provin',ceplanFilasOK[,1]),]
```


## Columnas a usar:


```{r}
names(ceplanFilasOK)
```

Ahora presta atencio a las variables que se soliciten:
* [30] "Porcentaje de desnutrición crónica\r\n (Niños menores de 5 años) \r\n(2020)\r\n9/"                         

* [31] "Porcentaje de anemia\r\n(Niños entre 6 y 35 meses) (2020)\r\n9/"             

* [32] "Porcentaje de personas de 15 años y más con exceso de peso\r\n(2020)\r\n10/"

* [29] "Índice de Vulnerabilidad a la Inseguridad Alimentaria (IVIA) \r\n(2018)\r\n8/"

* [34] "Índice de Densidad del Estado -IDE\r\n(2017)\r\n12/" 

* [39] "Índice de Desarrollo Humano -IDH\r\n(2019)\r\n15/"

* [46] "Devengado per cápita en soles (2020) - Actividad\r\n19/"

* [47] "Devengado per cápita en soles (2020) - Inversión\r\n19/"

* [48] "Devengado per cápita en soles (2020) - Total\r\n19/"
